【裁判字號】    95,判,505
【裁判日期】    950413
【裁判案由】    所有權登記
【裁判全文】
最  高  行  政  法  院  判  決
                                     95年度判字第00505號
上  訴  人  甲○○
            乙○○○
                      共同送達代收人  丙○○
                                  中市○區○村路○段386號
被 上訴人   臺北縣新莊地政事務所
代  表  人  王聖文
上列當事人間因所有權登記事件，上訴人對於中華民國93年9月9
日臺北高等行政法院92年度訴字第4889號判決，提起上訴，本院
判決如下：
    主  文
上訴駁回。
上訴審訴訟費用由上訴人負擔。
    理  由
一、上訴人甲○○係臺北縣新莊市○○段765地號土地所有權人
    ，上訴人乙○○○係同地段762、768地號土地所有權人（以
    上3筆土地稱系爭土地）。上訴人前提供系爭土地與建商建
    築房屋，因未將系爭土地移轉登記予其上建物之承購戶，致
    區分建物所有權人得使用收益系爭土地，而為所有權人之上
    訴人卻無法使用收益系爭土地，且須長期繳交地價稅，而區
    分建物所有權人又不願承購系爭土地，上訴人等為免除稅捐
    之負擔，於91年12月23日向被上訴人申請就系爭土地為所有
    權拋棄登記。被上訴人以系爭土地均為法定空地，依內政部
    函認不宜同意拋棄法定空地所有權，否准上訴人所請。上訴
    人不服，提起訴願，遭決定駁回，遂提起行政訴訟，主張：
    （一）依法行政原則為一切行政行為必須遵守之首要原則，
    行政程序法第4條即有明文規定。而依法行政原則可分兩方
    面說明，一方面，行政行為不得與法律規定相牴觸；另一方
    面，行政行為不能以消極的不牴觸法律規定為已足，尚須有
    法律之明文依據。如行政機關欲對人民之自由權利，加以限
    制，除必須符合憲法第23條所定必要之程度外，並須以法律
    定之或經立法機關明確授權由行政機關以命令訂定，司法院
    釋字第443號解釋已明揭其旨。（二）物權為財產權，權利
    人原則上自得任意拋棄。而所謂拋棄，係指物權人不以其物
    權移轉於他人，而使其物權絕對歸於消滅之單獨行為而言。
    而私有土地所有權拋棄，依土地法第10條第2項及土地登記
    規則第131條之規定，該土地於塗銷登記後，應登記為國有
    土地，由國庫原始取得，該土地上之一切負擔即應歸於消滅
    ，故「拋棄」與「移轉」迴異。而私有應留設之法定空地所
    有權之拋棄，既為人民之自由權利，行政機關如欲限制人民
    就私有法定空地所有權拋棄之自由權利，必須法律有明文規
    定或由立法機關明確授權行政機關以命令訂定之。又建築法
    第11條第3項所強制規定禁止者，為非依規定應留設之法定
    空地之分割、移轉、重複使用，至於拋棄，則不在其列，故
    不得將建築法第11條第3項所強制規定禁止之法定空地之移
    轉，擴張解釋為拋棄亦包括在內；況且該條項亦僅授權行政
    機關訂定分割辦法，是現行法律就應留設之法定空地所有權
    之拋棄，並無明文規定禁止，亦未由立法機關明確授權行政
    機關以命令訂定禁止之。姑且不論內政部72年9月27日台（
    72）內地字第177140號函釋是否有違憲法第15條、第23條之
    規定，該函釋既僅在「供建築物本身所占之地面之基地所有
    權人」與「其所應留設之法定空地所有權人」同一之情形下
    始有適用，而本件供建築物本身所占基地所有權人與其所應
    留設之法定空地所有權人不同，與該函釋之情形不同，自不
    得適用該函釋。（三）依最高法院71年台上字第737號判例
    及內政部88年8月6日台（88）內中地字第8803709號函釋意
    旨，本件上訴人在基地所有權人不願受讓其基地之法定空地
    即系爭土地之情形下，拋棄其無法使用收益，卻須長期負擔
    地價稅之系爭土地所有權，既非專以損害他人為主要目的，
    當無權利濫用之情形，自得拋棄系爭土地所有權，進而向被
    上訴人申請塗銷登記等語，為此求為撤銷訴願決定及原處分
    。
二、被上訴人則以：（一）上訴人於91年12月23日以收件字號91
    莊登字第489490號申請土地所有權拋棄登記，其標的之坐落
    臺北縣新莊市○○段762地號（重測前中港厝段319之334地
    號）、765地號（重測前中港厝段319之327地號）、768地號
    （重測前中港厝段319之356地號）3筆土地，均有法定空地
    註記。另中泰段2968、2969建號（重測前中港厝段57、58建
    號）建物於59年間辦理建物所有權第一次登記，其基地地號
    為中港厝段319之7地號，嗣該土地於70年6月29日分割出同
    段319之334、319之334地號土地，復於72年8月2日分割出
    319之356、319之334、319之356地號土地並均加註法定空地
    ，可知中泰段762、768地號（重測前中港厝段319之334、
    319之356地號）土地為中泰段2968、2969建號之法定空地。
    又被上訴人71年2月15日71莊登字第3934號第一次登記案，
    案附70使字第4051號使用執照所列建築基地地號為中港厝段
    319、319之134地號2筆土地，該319之134地號土地業於70年
    6月29日以70莊登字第19966號登記案辦理分割，其分割出之
    中港厝段319之327地號並加註法定空地，顯見中泰段765地
    號（重測前中港厝段319之327地號）係70使字第4051號使用
    執照所蓋建物之法定空地，殆無疑義。（二）依建築法第11
    條規定、內政部72年9月27日台（72）內地字第177140號函
    、90年8月15日台（90）內中地字第9012025號函釋意旨，及
    內政部91年6月6日台內中地字第0910008546號函就相同案例
    表示不宜同意上訴人拋棄法定空地所有權之函示，被上訴人
    駁回上訴人之申請，並無不合等語，資為抗辯。
三、原審斟酌全辯論意旨及調查證據之結果，以：（一）建築基
    地於建築使用時，應保留一定比例面積之空地，旨在使建築
    物便於日照、通風、採光及防火等，以增進使用人之舒適、
    安全與衛生，因此，建築法第11條第3項規定，應留設之法
    定空地非依規定不得分割、移轉並不得重複使用，即是本諸
    上開意旨而為立法，以避免基地權利關係複雜，致無法維持
    應有之效用。（二）系爭土地為應留設之法定空地，依建築
    法第11條第1項規定，屬於建築基地之一部分；而私有土地
    所有權之拋棄，登記機關應於辦理塗銷登記後，隨即為國有
    之登記，土地登記規則第143條第2項定有明文，足見上訴人
    如拋棄系爭土地之所有權，即由國家原始取得，則系爭土地
    原存有之一切負擔，包括作為法定空地之功能，均因國家原
    始取得而消滅，建築基地上之建物所有權人或使用人因系爭
    土地已由國家原始取得，其上建築物之通風、採光及防火、
    安全等之功能，將可能因此而降低，而受有損害。（三）按
    法定空地所有權移轉為繼受取得，因移轉將產生土地權屬變
    動之效果，增加基地權利關係之複雜性，建築法就此等繼受
    取得之移轉即規定予以限制，惟此情形，法定空地之功能仍
    在，而法定空地之拋棄由國家原始取得，法定空地之功能即
    因之消滅，情節較之移轉為重，建築法雖未明文限制，但依
    舉輕以明重之法理，法定空地所有權之拋棄仍應予以限制，
    始能達到建築法規範法定空地之目的。（四）上訴人雖主張
    現行法令就應留設之法定空地所有權之拋棄，並無明文規定
    禁止，因此，人民得任意予以拋棄云云。然按拋棄者，乃權
    利人不以其物權移轉於他人而使物權歸於消滅之單獨行為（
    最高法院32年上字第6036號判例參照），權利人原則上雖得
    任意拋棄，但其權利如與他人利益有關時，自須加以限制，
    因此，民法第764條即規定：「物權，除法律另有規定外，
    因拋棄而消滅」，又法律縱無禁止拋棄之明文，惟本諸權利
    人不得以單獨行為妨害他人利益之法理，仍應解為如因拋棄
    而有損害他人利益之情事時，不得為之，足見物權之拋棄仍
    不得損害他人之利益，上訴人主張其得任意拋棄應留設之法
    定空地所有權云云，尚不足採，被上訴人駁回上訴人拋棄登
    記之申請，於法並無違誤等詞，為判斷基礎，因而駁回上訴
    人在原審之訴。
四、本院查：（一）原審依前開理由駁回上訴人於原審之訴，經
    核尚無不合。（二）上訴人雖主張：依民法第1174條第1項
    規定，繼承人得拋棄繼承，如繼承人全部拋棄繼承，被繼承
    人之遺產則歸屬於國庫，由國家原始取得。被繼承人之遺產
    有法定空地者，於全體繼承人拋棄繼承後，該法定空地之所
    有權由國家原始取得，作為法定空地之功能，因國家原始取
    得而消滅，無異指繼承人對於被繼承人之遺產中如包括法定
    空地者，即不得為拋棄繼承，顯屬謬誤。實應解為即使國家
    原始取得法定空地之所有權，該法定空地之功能亦不會喪失
    ，該建築基地之所有權人或使用人之權益，即不會受有損害
    。是原判決就此之法律見解，容有不當云云。惟拋棄繼承係
    繼承人於取得遺產權利之前所為之行為，原於遺產上所存在
    之義務、負擔，與拋棄人無涉，此與物權拋棄係權利人就已
    取得之權利所為之行為，存於物上之義務、負擔應自行忍受
    者，尚有不同，自不得據此認原判決之法律見解不當。基上
    所述，上訴意旨以前開各詞指摘原判決違誤，求為廢棄，為
    無理由，應予駁回。。
據上論結，本件上訴為無理由，爰依行政訴訟法第255條第1項、
第98條第3項前段、第104條、民事訴訟法第85條第1項前段，判
決如主文。
中    華    民    國    95    年    4    月    13     日
                  第五庭審判長法  官  蔡  進  田
                              法  官  黃  合  文
                              法  官  吳  明  鴻
                              法  官  林  茂  權
                              法  官  鄭  小  康
以  上  正  本  證  明  與  原  本  無  異
中    華    民    國    95    年    4    月    13     日
                              書記官  阮  桂  芬


司法院資訊處製作；財團法人民間司法改革基金會備份。
